【裁判字號】    98,易,1387
【裁判日期】    981228
【裁判案由】    偽造文書
【裁判全文】
臺灣高雄地方法院刑事判決              98年度易字第1387號
公  訴  人  臺灣高雄地方法院檢察署檢察官
被      告  丙○○
            丁○○
            乙○○
            甲○○
上列被告等因偽造文書等案件，經檢察官提起公訴（98年度偵字
第15035 號），被告等於本院準備程序中就被訴事實均為有罪之
陳述，經裁定依簡式審判程序審理，本院判決如下：
    主    文
丙○○共同犯行使使公務員登載不實文書罪，累犯，處有期徒刑
伍月，如易科罰金，以新台幣玖佰元即銀元參佰元折算壹日；減
為有期徒刑貳月又拾伍日，如易科罰金，以新台幣玖佰元即銀元
參佰元折算壹日。
丁○○共同犯行使使公務員登載不實文書罪，處有期徒刑伍月，
如易科罰金，以新台幣玖佰元即銀元參佰元折算壹日；減為有期
徒刑貳月又拾伍日，如易科罰金，以新台幣玖佰元即銀元參佰元
折算壹日。
乙○○共同犯行使使公務員登載不實文書罪，處有期徒刑肆月，
如易科罰金，以新台幣玖佰元即銀元參佰元折算壹日；減為有期
徒刑貳月，如易科罰金，以新台幣玖佰元即銀元參佰元折算壹日
。
甲○○共同犯行使使公務員登載不實文書罪，處有期徒刑參月，
如易科罰金，以新台幣玖佰元即銀元參佰元折算壹日；減為有期
徒刑壹月又拾伍日，如易科罰金，以新台幣玖佰元即銀元參佰元
折算壹日。緩刑貳年。
    事    實
一、丙○○於民國81年間因肅清煙毒條例等案件，經臺灣高等法
    院高雄分院分別判處有期徒刑3 年2 月、5 月，並定應執行
    有期徒刑3 年5 月確定，於83年7 月9 日假釋出監，嗣於84
    年間又因懲治盜匪條例案件，經本院判處有期徒刑7 年6 月
    確定，經接續執行，甫於92年10月15日縮刑期滿執行完畢。
二、丁○○係越南籍女子，欲以假結婚方式來臺工作，竟透過乙○○、甲○○之介紹找到丙○○，約定以每月5 千元之代價
    ，由丙○○與丁○○以假結婚方式申請來臺，而乙○○、甲○○均明知丁○○、丙○○彼此間並無結婚之真意，竟共同
    基於行使使公務員登載不實文書之犯意聯絡，由姜阿彬安排
    丙○○於93年1 月11日前往越南，並於同年月12日在越南與
    丁○○完成結婚登記，隨即於同年月13日經我國駐越南胡志
    明市台北經濟文化辦事處認證後，於93年1 月16日返回臺灣
    ，再於93年2 月4 日持結婚證書、戶口名簿、身份證等資料
    赴台南縣西港鄉戶政事務所，填具「結婚登記申請書」，申
    請辦理丙○○與丁○○結婚之登記，致使不知情之台南縣西
    港鄉戶政事務所承辦人員將該不實之事項（丙○○實際上未
    與丁○○結婚，卻記載丁○○為丙○○之配偶），登載於職
    務上所掌管之公文書（即戶籍登記簿及戶口名簿）上，並據
    此核發戶籍謄本予丙○○，足以生損害於戶政機關對戶政管
    理之正確性。丙○○即持上開不實結婚登記之戶籍謄本等相
    關資料，以依親為由，向內政部入出國及移民署（改制前為
    內政部警政署入出境管理局）行使，申請居留證，經該主管
    機關公務員為實質審查後，誤發給丁○○居留證，足生損害
    於內政部入出國及移民署對入出境資料管理之正確性。嗣經
    甲○○於98年2 月3 日以電話向高雄縣政府警察局外事課自
    首後，為警循線查獲，始悉上情。
三、案經甲○○自首，暨高雄縣政府警察局鳳山分局報請臺灣高
    雄地方法院檢察署檢察官偵查起訴。
    理    由
壹、證據能力部分：
    按被告以外之人於審判外之陳述雖不符刑事訴訟法第159條
    之1 至之4 等四條之規定，而經當事人於審判程式同意作為
    證據，法院審酌該言詞陳述或書面陳述作成時之情況，認為
    適當者，亦得為證據；當事人、代理人或辯護人於法院調查
    證據時，知有刑事訴訟法第159 條第1 項不得為證據之情形
    ，而未於言詞辯論終結前聲明異議者，視為有前項之同意，
    同法第159 條之5 定有明文。本件證人即共同被告丙○○、
    甲○○固均曾於警詢、檢察事務官詢問中為陳述，其等性質
    對其他被告而言雖屬傳聞證據，惟其等所為之上開陳述內容
    ，業經本院審理時予以提示並告以要旨，且各經檢察官、被
    告等人表示意見。當事人已知上述內容乃傳聞證據，且均未
    於言詞辯論終結前對該等陳述內容異議，依上開規定，是其
    等於上開證述內容應具有證據能力。
貳、實體部分：
一、上揭事實，業據被告丙○○、丁○○、乙○○、甲○○於本
    院審理時坦承不諱（本院卷第38至39頁），核與證人即共同
    被告丙○○、甲○○於警詢、檢察事務官詢問時之證述相符
    （警卷第1 至4 、6 至8 、18至25頁、偵卷第4 至8 頁）。
    此外復有外僑居留紀錄查詢資料1 份（警卷第5 頁）、甲○○自白書2 份（偵卷第9 至10頁、98審易2408卷第39至40頁
    ）、結婚登記申請書2 份（警卷第37、41頁）、越南社會主
    義共和國越南公民與外國人結婚證書2 份（警卷第38至39頁
    ）、戶籍資料1 份（警卷第40頁）、丙○○、丁○○之法務
    部入出境資訊連結作業資料1 份（偵卷第23至24、29至30頁
    ）在卷可稽，足認被告丙○○、丁○○、乙○○、甲○○等
    4 人之自白，均核與事實相符，堪以採信。本件被告丙○○
    、丁○○、乙○○、甲○○上揭犯行，事證明確，應依法論
    科。
二、按行為後法律有變更者，適用行為時之法律。但行為後之法
    律有利於行為人者，適用最有利於行為人之法律，刑法第2
    條第1 項定有明文。又刑法第2 條係規範行為後法律變更所
    生新舊法律比較適用之準據法，是刑法第2 條本身雖經修正
    ，但該條文既屬適用法律之準據法，本身尚無比較新舊法之
    問題，應逕適用裁判時之刑法第2 條規定以決定適用之刑罰
    法律。再比較時應就罪刑有關之共犯、未遂犯、想像競合犯
    、牽連犯、連續犯、結合犯，以及累犯加重、自首減輕暨其
    他法定加減（如身份加減）與加減例等一切規定，綜其全部
    罪刑之結果而為比較（最高法院95年第8 次刑事庭會議決議
    參照）。查本案被告丙○○等4 人行為後，刑法業於94年2
    月2 日修正公布，自95年7 月1 日起施行，茲就比較情形分
    述如下：
  (一)修正前刑法第214 條使公務員登載不實罪中罰金刑部分，其
    最低刑度依修正前刑法第33條第5 款規定，為1 元以上，經
    折算為新臺幣後，為新臺幣3 元以上，而修正後刑法第33條
    第5 款規定罰金為新臺幣1000元以上，較舊法為高，應以舊
    法有利於被告丙○○等4 人。
  (二)被告甲○○行為後，修正後刑法第62條規定「對於未發覺之
    罪自首而受裁判者，得減輕其刑」，與修正前刑法第62規定
    「對未發覺之罪自首而受裁判者，減輕其刑」不同。比較新
    舊法結果，以舊法自首應減輕其刑之規定，較有利於被告甲○○。
  (三)刑法第28條共犯修正施行前規定「2 人以上共同實施犯罪之
    行為者，皆為正犯」，修正施行後規定「2 人以上共同實行
    犯罪之行為者，皆為正犯」，修法後將完全未參與犯罪行為
    之實行之陰謀共同正犯及預備共同正犯刪除。本件被告丙○○、丁○○、乙○○、甲○○等4 人就前開犯行有犯意聯絡
    及行為分擔，不論依修正前之刑法第28條，或修正後之刑法
    第28條之規定，均構成共同正犯，故適用修正前刑法第28條
    規定，對其等而言並無不利之情形。依綜其全部罪刑之結果
    而為比較後，應整體適用修正前刑法之規定。
  (四)修正前刑法第5 條第5 款關於「本法於凡在中華民國領域外
    犯左列各罪者，適用之：五、第211 條、第214 條、第216
    條及第215 條之偽造文書印文罪」之規定，雖經修正改列於
    刑法第5 條第7 款，並規定：「本法於凡在中華民國領域外
    犯下列各罪者，適用之：七、第211 條、第214 條、第218
    條及第216 條行使第211 條、第213 條、第214 條文書之偽
    造文書罪」，但於本案，此項修正僅屬條文移列與文字修正
    ，經比較新、舊法後，結果並無不同，自無有利或不利。
  (五)被告丙○○行為後，刑法第47條關於累犯原規定：「受有期
    徒刑之執行完畢或受無期徒刑或有期徒刑一部之執行而赦免
    後，5 年以內再犯有期徒刑以上之罪者，為累犯，加重本刑
    至二分之一」，修正後之刑法第47條規定為：「受徒刑之執
    行完畢，或一部之執行而赦免後，5 年以內故意再犯有期徒
    刑以上之罪者，為累犯，加重本刑至二分之一。第98條第2
    項關於因強制工作而免其刑之執行者，於受強制工作處分之
    執行完畢或一部之執行而免除後，5 年以內故意再犯有期徒
    刑以上之罪者，以累犯論」。本件被告丙○○所犯係屬故意
    犯罪，不論依新法或舊法均構成累犯，應整體適用修正前刑
    法之規定。
  (六)綜上全部比較結果，本件情形，新法對被告丙○○等4 人並
    非較為有利，揆諸上揭說明，應一體適用被告丙○○等4 人
    行為時即修正前之規定，予以論處。
  (七)被告甲○○行為後，刑法第74條關於緩刑要件之規定有所修
    正，惟不論依修正前後刑法第74條規定皆得宣告緩刑，故本
    件緩刑之宣告即無新舊法之比較問題，應當然適用新法第74
    條第1 項第1 款宣告之（最高法院刑事庭95年第8 次會議決
    議參照）。
三、核被告丙○○、丁○○、乙○○、甲○○等4 人所為，均係
    犯刑法第216 條、第214 條之行使使公務員登載不實文書罪
    。被告丙○○、丁○○、乙○○、甲○○等人使公務員登載
    不實文書之行為後，進而行使該登載不實之文書，其等使公
    務員登載不實之低度行為，為其等行使該登載不實文書之高
    度行為所吸收，不另論罪。被告丙○○、丁○○、乙○○、
    甲○○等4 人就上開行使使公務員登載不實文書之犯行，互
    有犯意聯絡及行為分擔，應論以共同正犯。另被告丙○○有
    上開事實欄一所述之前科紀錄，有臺灣高等法院被告前案紀
    錄表在卷可按，其於5 年以內再犯本件有期徒刑以上之罪，
    為累犯，應依修正前刑法第47條規定，加重其刑。而被告甲○○就前揭犯罪事實，係主動於犯罪偵查機關尚未發覺犯罪
    事實之前，即向承辦員警自首乙情，有卷附高雄縣政府警察
    局公務電話紀錄簿在卷可稽（本院卷第44頁），是被告甲○○對上開未發覺之犯罪自首，並願接受裁判，應依修正前刑
    法第62條前段之規定減輕其刑。爰審酌被告丙○○為圖貪求
    小利，擔任人頭協助他人以不實名義申請來臺工作，被告丁○○為來臺工作賺錢，而被告乙○○、甲○○均明知丁○○
    與丙○○均無結婚之真意，竟為協助丙○○賺取人頭利潤，
    居中介紹，共謀以辦理假結婚方式協助丁○○申請來臺，本
    應嚴懲，惟念及被告丙○○、甲○○均自始坦承犯行，且被
    告甲○○主動自首後，使警方人員得以因而查獲其他被告本
    件犯行，被告丁○○、乙○○於本院審理時亦均坦承犯行，
    及被告乙○○、甲○○2 人從中介紹亦未獲取任何利益，而
    丁○○來台目的係為賺取金錢改善其越南家中經濟，暨其等
    犯罪之動機、目的、手段等一切情狀，各量處如主文所示之
    刑，以資懲儆。又被告丙○○等4 人之犯罪時間，均係在96
    年4 月24日以前，符合中華民國96年罪犯減刑條例所定之減
    刑條件，應各減其宣告刑二分之一，併諭知各被告如易科罰
    金之折算標準。
四、另查被告甲○○未曾因故意犯罪受有期徒刑以上刑之宣告，
    此有臺灣高等法院被告前案紀錄表在卷可按，素行尚稱良好
    ，茲念其僅因一時失慮，致罹刑典，犯後自首，並坦承全部
    犯行，頗具悔意，經此偵審程序，應知所警惕，諒無再犯之
    虞，因認本案對被告甲○○所處之刑，以暫不執行為當，爰
    依刑法第74條第1 項第1 款之規定予以宣告緩刑2 年，以勵
    自新。
據上論結，應依刑事訴訟法第273 條之1 第1 項、第299 條第1
項前段，刑法第2 條第1 項前段、第216 條、第214 條、第74條
第1 項第1 款，修正前刑法第28條、第47條、第62條、第41條第
1 項前段，廢止前罰金罰鍰提高標準條例第2 條，中華民國96年
罪犯減刑條例第2 條第1 項第3 款、第7 條，判決如主文。
本案經檢察官魏豪勇到庭執行職務。
中    華    民    國    98    年    12    月    28    日
                  刑事第六庭        法  官  曾仁勇
以上正本證明與原本無異。
如不服本判決應於收受判決後10日內向本院提出上訴書狀，並應
敘述具體理由。其未敘述上訴理由者，應於上訴期間屆滿後20日
內向本院補提理由書(均須按他造當事人之人數附繕本)「切勿逕
送上級法院」。
中    華    民    國    98    年    12    月    28    日
                                    書記官  王紀芸
附錄本判決論罪之法條：
刑法第216條
行使第210 條至第215 條之文書者，依偽造、變造文書或登載不
實事項或使登載不實事項之規定處斷。
刑法第214 條
明知為不實之事項，而使公務員登載於職務上所掌之公文書，足
以生損害於公眾或他人者，處3 年以下有期徒刑、拘役或5 百元
以下罰金。


司法院資訊處製作；財團法人民間司法改革基金會備份。
